臺灣高雄地方法院刑事判決　　　　　　 100年度選訴字第75號
公　訴　人　臺灣高雄地方法院檢察署檢察官
被　　　告　陳良輝
指定辯護人　本院公設辯護人黃文德
上列被告因違反公職人員選舉罷免法案件，經檢察官提起公訴（
100年度選偵字第92號），本院判決如下：
    主  文
陳良輝共同犯公職人員選舉罷免法第九十九條第一項之期約賄賂
罪，處有期徒刑參年肆月。褫奪公權參年。
    事  實
一、(一)陳良輝為高雄市桃源區寶山里（民國99年12月25日改制前
    為高雄縣桃源鄉寶山村，以下皆同）里長候選人，為求鞏固
    票源以利當選，於99年11月27日選前1 週之某時，與競選總
    部主任委員陳仁傑（經檢察官另為緩起訴處分）共同基於對
    有投票權人期約賄賂而約其為投票權一定行使之犯意聯絡，
    遠赴謝國珍（當時仍設籍在高雄市桃源區寶山里，係該里里
    長選舉之有投票權人，亦經檢察官另為緩起訴處分）位於台
    南市○○區○○路1 段93巷12號住處，由陳良輝對謝國珍稱
    ：「回去一趟那麼遠，如果回去投票，要補貼油錢」等語，
    謝國珍明知此係為約使其為投票權一定行使所為期約賄賂之
    意思表示，仍應允期約而許予連同其家族成員4 人將返鄉投
    票予陳良輝。(二)嗣於99年11月27日上午8 時許，謝國珍依約
    定返鄉為一定投票權之行使後，經陳仁傑告知未向陳良輝取
    得補助油錢而無法給付，遂覺受騙而離去。
二、案經高雄市政府警察局左營、楠梓、六龜分局移請臺灣高雄
    地方法院檢察署檢察官偵查起訴。
    理  由
壹、證據能力部分
一、按被告以外之人於審判外之陳述，雖不符刑事訴訟法第159
    條之1 至第159 條之4 之規定，而經當事人於審判程序同意
    作為證據，法院審酌該言詞陳述或書面陳述作成時之情況，
    認為適當者，亦得為證據；當事人、代理人或辯護人於法院
    調查證據時，知有第159 第1 項不得為證據之情形，而未於
    言詞辯論終結前聲明異議者，視為有前項之同意，刑事訴訟
    法第159 條之1 及之5 分別定有明文。
二、本案認定事實所引用之卷內證據資料，除原已符同法第159
    條之1 至第159 條之4 規定，及法律另有規定等傳聞法則例
    外規定，而得作為證據外，並無證據證明係公務員違背法定
    程式所取得，而檢察官於本院行準備程序時，已同意其作為
    本案證據之證據能力，被告及其指定辯護人則爭執謝國珍於
    警詢之陳述無證據能力，其餘均同意有證據能力，本院審酌
    證人謝國珍於警詢所為陳述，並無刑事訴訟法第159 條之
    2 及第159 條之3 所示情形，依刑事訴訟法第159 條第1 項
    之規定，自不得作為證據；其他供述證據，以各該陳述作
    成時之情況，並無違法取證之瑕疵，亦認以之作為證據為適
    當，依前揭法條意旨，自得為證據。
貳、認定事實所憑之證據及理由
一、訊據被告陳良輝固坦承有於選前一週前往謝國珍台南住處拜
    訪，席間係由陳仁傑建議補貼油錢之情，但矢口否認有何賄
    選犯行，辯稱：伊並無承諾，且該次里長選舉競爭激烈，倘
    伊有與謝國珍期約賄選，不可能於謝國珍一家四票返回寶山
    里準備投票時仍無任何動靜，況且補貼油錢到底是多少錢，
    ，亦無明確數額，全部補貼或一部補貼均不詳，是否足以為
    謝國珍投票予陳良輝之對價，亦有疑問等語。
二、經查：
  (一)依證人謝國珍(1)於偵查中具結證稱：選前一週陳良輝與陳
    仁傑有一起來伊家拜訪，陳良輝有提到回去一趟那麼遠，如
    果有回去投就要補貼油錢，來回一趟加柴油油錢大約是500
    元，陳良輝後來沒有給伊油錢，伊覺得被陳良輝騙了，選舉
    當天早上陳仁傑有跟伊說沒有拿到所以就沒有給伊，伊平常
    很少回去，有事情才會回去，（問：你這樣的話，人家說要
    補貼你油錢，請你支持，結果你有答應他，這樣有涉嫌刑法
    的妨害投票罪，你是否認罪？）伊知道錯了，請從輕處理等
    語（見100 選偵92號卷頁88）；(2)核與其嗣於本院審理時到
    庭具結所證稱：（問：你是聽到何人說要給油費？）好像是
    陳良輝在說，當時陳仁傑也在伊家。陳良輝或陳仁傑都沒有
    明示回去投票給陳良輝會補貼多少油費。當時在伊家有好幾
    個人在那邊說話，有聽到陳良輝這樣說，但沒有注意去聽。
    選舉當天，伊經過陳仁傑家，遇到陳仁傑，伊說「我要上去
    投票了」，伊也不能說在台南講過的在這邊還這樣講，因為
    伊知道這個觸犯法律，陳仁傑就說「你上去碰到陳良輝可能
    就會有了」，但沒有說「你如果投給陳良輝就會拿到錢」這
    一句，投完票遇到陳仁傑問有沒有，伊說沒有，沒關係啦，
    因為伊要回台南工作所以沒有等到拿到油費補貼就去投票，
    （問：你回去桃源寶山里投票是為了獲得陳良輝油錢補助嗎
    ？）不是等語（見本院卷頁65-70 ），(3)準此，堪認證人謝
    國珍於選前一週在伊台南住家接待陳良輝與陳仁傑時，當時
    在場雖有多人，但確有聽到陳良輝補貼油錢之行求，並已為
    承諾而成期約，否則謝國珍於投票前行經陳仁傑住處，應無
    必要再強調「要上去投票了」，陳仁傑亦無必要回稱上去遇
    到陳良輝就有了等語，且以謝國珍平常很少回寶山里，選舉
    當日仍在台南有工作之情，顯係因與陳良輝有約定為投票權
    為一定行使之約定而特意返回投票，此與陳良輝所提議之補
    貼油錢間顯有對價關係，此與是否有明示補貼數額無關；
    復依證人陳仁傑(1)於偵查中先具結證稱：達海（證人謝國珍
    ）一家人於99年11月27日早上約7 、8 點先到伊六龜家，伊
    於選前1 、2 天接到陳良輝打電話跟伊說比較遠道來的，要
    補貼一點油錢，伊當時就跟達海講陳良輝要補一點油錢給他
    們，他們先上去投票，下來找不到人（指被告陳良輝），有
    等一下，結果沒等到人，就走掉了。伊上去在半路有遇到他
    們，問說「你們投好了」，他們說他們已經投好了，要趕著
    回去上班，因為陳良輝叫伊給他們油錢，但陳良輝沒給伊錢
    ，伊沒辦法給他們，伊去找陳良輝要油錢時說台南的要回去
    了，不是要補他們油錢？他說沒有錢，伊就算了等語（見
    100 選偵92號卷頁11-13 ）；(2)於偵查中在具結證稱：在選
    前一個禮拜，有跟陳良輝一起到達海家拜票，當時陳良輝自
    己有跟達海講到回去一趟那麼遠，如果回去，要補貼油錢，
    當時陳良輝拜託達海他們支持，達海也答應支持他。投票當
    天達海經過伊家時，伊叫達海先上去投，然後就跟達海說要
    幫陳良輝要油錢，達海也在等有沒有拿到油錢的消息，伊跟
    達海說沒有拿到油錢，達海就講說那就算了，就投了，就回
    去了等語（見100 選偵92號卷64-65 ）；(3)雖於本院審理時
    具結證稱：在選前一週有跟被告一起到謝國珍台南住處拜訪
    說能不能支持陳良輝，當時伊有跟陳良輝提議從台南到那邊
    去投票，能不能補助一點油錢，沒有聽到陳良輝有無說要怎
    樣的補助，陳良輝說到時候看看。伊跟謝國珍說「你們遠道
    來，我們可能會補貼一點油錢給你」，沒有說怎麼算補貼油
    錢，謝國珍也沒有說答應，但他會去投票。謝國珍投票當天
    有遇到伊，沒有跟伊說什麼，沒有要油錢，伊就跟他說，你
    先上去投，之後伊去找陳良輝看有無補助油錢，但沒有找到
    ，謝國珍投完票後，問伊有沒有拿到油錢，伊就跟他說沒有
    補助油錢，他就說算了，他要回去台南上班。這個油錢沒有
    人給就沒有了，不是伊要出的，因為伊跟陳良輝提議過，意
    思是由陳良輝貼一點油錢給謝國珍。伊於99年11月27日8 時
    3 分40秒時跟陳良輝講電話，內容是談到伊要跟陳良輝要油
    錢補貼謝國珍的問題等語（見本院卷頁58-65 ）；(4)準此，
    證人陳仁傑於本院審理時翻異前詞改證稱由伊提議而未見陳
    良輝有應允，謝國珍亦沒有答應乙節，與其之前證述陳良輝
    有向謝國珍提出補貼油錢且經謝國珍答應等詞不符，然以證
    人陳仁傑於投票前遇見謝國珍，即為謝國珍向陳良輝詢問補
    貼油錢，又在謝國珍投票完後向謝國珍回覆沒有補貼油錢之
    情，以陳仁傑係陳良輝競選總部主任，就補貼謝國珍油錢俾
    驅使其返鄉投票之競選事務，應與陳良輝事前應有犯意聯絡
    及行為分擔，不致臨時起意在謝國珍面前始向陳良輝提議，
    否則陳仁傑於投票日自無庸為此奔波，是認以證人陳仁傑於
    偵查中所具結證述之內容符合事實，其於審判中具結所述顯
    然避重就輕，應屬迴護被告之詞，不足採信。此外，依證
    人陳仁傑所使用0000000000號行動電話與被告陳良輝所使用
    000000 0000 號行動電話於99年11月27日8 時3 分40秒許之
    通訊監察譯文「B （陳良輝）：因為有人在擾亂跟台南的說
    一下。A （陳仁傑）：他們都在我這邊。有些人我讓他們先
    上去投票。B ：就跟他們說就算有人在怎麼樣...A：知道，
    我有說過，還有這個母刺絲說因為以後有事情要拜託你，所
    以會投給你。B ：... 。A ：對啊，都在我這邊，還有我家
    女主人一個長子。B ：你要怎麼找我？A ：你在哪啊？B ：
    在這邊送我爸爸啊。A ：那你要下來嗎？B ：會，但是...A
    ：沒關係，有要下來就好了，到時碰面再說。B ：那台南的
    人要穩住。A ：我知道，在我這邊有我的，達海上去了，我
    跟她說昨天去找他就是要他們穩住，順便給他油錢，就叫他
    們先走，等等會找他們」等詞（見100 選偵92號卷頁43），
    益見被告陳良輝與陳仁傑就事前向謝國珍期約以補貼油錢約
    定為投票權一定行使之事項係有計畫之施行，被告陳良輝上
    揭所辯係由陳仁傑提議未經其答應等詞，顯係卸責之詞，不
    足採信。
  (二)是以上開證人謝國珍於偵查及審判時之證述與陳仁傑於偵查
    中之證詞及證人謝國珍全戶戶籍資料查詢結果（見頁100 選
    偵92號卷78-81 ）、高雄市選舉委員會99年11月21日高市選
    一字第0990450606號公告、99年12月2 日高市選一字第
    0990450681號公告（見本院卷頁16-36 ），已堪認定被告陳
    良輝本件犯行，應予依法論科。
參、論罪科刑部分
一、(一)核被告陳良輝所為，係犯公職人員選舉罷免法第99條第1
    項之對於有投票權之人期約賄賂罪。核其性質係刑法第144
    條之特別法，依特別法優於普通法之規定，應優先適用公職
    人員選舉罷免法，自無庸再論以刑法第144 條之罪。(二)被告
    陳良輝就此犯行與證人陳仁傑有犯意聯絡及行為分擔，係共
    同正犯，起訴書就此漏未記述，應併予敘明。
二、(一)爰審酌乾淨選舉是近年來國家選舉政策的重點推行項目，
    賄選嚴重影響人民投票選賢與能的結果，不僅賄選之當選人
    因選舉成本增加而產生選後正當執行職務的壓力，受賄之選
    民不僅因自己所得小利而影響選舉整體結果，選後亦遭受當
    選人未能正當執行職務之不利，且此不利需全體社會承受，
    因此，被告陳良輝身為里長候選人，罔顧選舉前政府大力宣
    導之反賄選，心存僥倖，為謀自己私利而挑戰政府執法決心
    ，敗壞選舉風氣，破壞民主制度的本意，犯後復飾詞否認，
    對自己犯行並無真切悔悟，惟念及被告未因故意犯罪受有期
    徒刑以上刑之宣告之素行（見本院卷附臺灣高等法院被告前
    案紀錄表）等一切情狀，量處如主文所示之刑。檢察官具體
    求處有期徒刑3 年6 月，以本件所查獲之賄賂規模而言，稍
    嫌過重，附此敘明。(二)另依公職人員選舉罷免法第113 條第
    3 項「犯本章之罪或刑法分則第六章之妨害投票罪，宣告有
    期徒刑以上之刑者，並宣告褫奪公權」之規定及刑法第37條
    第3 項之規定「褫奪公權，於裁判時併宣告之」，宣告被告
    陳良輝褫奪公權如主文所示。
綜合以上，應依刑事訴訟法第299 條第1 項前段，公職人員選舉
罷免法第99條第1 項、第113 條第3 項，刑法第11條、第28條、
第37條第3 項，判決如主文。
本案經檢察官曾財和到庭執行職務。
中    華    民    國   100    年    6     月    22    日
               刑事第十三庭審判長  法  官  黃蕙芳
                                   法  官  王參和
                                   法  官  楊智守
以上正本證明與原本無異。
如不服本判決應於收受送達後10日內向本院提出上訴書狀，並應
敘述具體理由；如未敘述上訴理由者，應於上訴期間屆滿後20日
內向本院補提理由書（均須按他造當事人之人數附繕本）「切勿
逕送上級法院」。
中    華    民    國   100    年    6     月    22    日
                                   書記官  蔡毓琦
所犯法條
公職人員選舉罷免法第99條第1項
對於有投票權之人，行求期約或交付賄賂或其他不正利益，而約
其不行使投票權或為一定之行使者，處3 年以上10年以下有期徒
刑，得併科新臺幣1百萬元以上1 千萬元以下罰金。